【裁判字號】    89,重上,452
【裁判日期】    901113
【裁判案由】    給付賠償金
【裁判全文】
臺灣高等法院民事判決      八十九年度重上字第四五二號
    上  訴  人  甲○○
    被  上訴人  乙○○
右當事人間請求給付賠償金事件，上訴人對於中華民國八十九年八月十五日臺灣臺北
地方法院八十八年度重訴字第八八八號第一審判決提起上訴，本院判決如左：
    主    文
原判決廢棄。
被上訴人應給付龔書泉、龔書鳳、龔小芬、莊秋敏、龔書聖及上訴人新台幣肆仟玖佰
零玖萬玖仟貳佰元，及自民國八十八年四月八日起至清償日止，按年利率百分之五計
算之利息，並龔書泉、龔書鳳、龔小芬、莊秋敏、龔書聖部分由上訴人代位受領。
第一、二審訴訟費用由被上訴人負擔。
本判決第二項所命給付，於上訴人以新台幣壹仟陸佰拾柒萬元或等值之中國信託商
業銀行半年期可轉讓定期存單為被上訴人供擔保後，得假執行；被上訴人如於假執行
程序實施前，以肆仟玖佰零玖萬玖仟貳佰元為上訴人預供擔保，得免為假執行。
    事    實
甲、上訴人方面：
一、聲明：
  (一)原判決廢棄。
  (二)被上訴人應給付龔書泉、龔書鳳、龔小芬、莊秋敏、龔書聖及上訴人新台幣（下
    同）肆仟玖佰零玖萬玖仟貳佰元及自起訴狀繕本送達之翌日起至清償日止，按年
    利率百分之五計算之利息，並龔書泉、龔書鳳、龔小芬、莊秋敏、龔書聖部分由
    上訴人代位受領。
  (三)願提供現金或等值之中國信託商業銀行半年期可轉讓定期存單為擔保，請准宣告
    假執行。
二、陳述：除與原判決所載相同者，予以引用外，補述略稱：
  (一)龔琅生過世後，因其債權人一再催討，而龔琅生之其他繼承人均不置理，上訴人
    不得已代為清償後，亦曾多次以口頭及信函催請其他繼承人償還應各自分擔部分
    ，唯渠等迄今猶未清償，對上訴人應負遲延責任。本件系爭土地既經公告徵收並
    通知被上訴人領取補償費在即，則上訴人為保全各繼承人之權利，而於其同意之
    下自行出資為假扣押及遵限起訴之行為，於法無不合於民法第二百四十二條之情
    事。
  (二)查龔琅生於其與陳立亭合組之立德建設股份有限公司（以下稱立德公司）於六十
    四年間解散後，將其依協議取得之系爭土地信託登記於其兄嫂洪美卿名下，一方
    面係基於洪美卿時任龔琅生籌組經營之泉泰建設公司代書，熟稔各項地政事務，
    登記於其名下，不但方便其管理（例如：到期代繳地價稅、辦理契約之出租、公
    證、過戶登記等），一方面因龔琅生係建設公司負責人，當時四處購地建屋，為
    免樹大招風，賣方哄抬價格，墊高成本，故登記於非龔姓之親屬名下，可降低其
    購入成本，進而達到節稅目的，此自無何脫法行為可言。
  (三)洪美卿於七十八年底死亡之後，龔琅生即曾於七十九年至八十一年間多次偕同上
    訴人及龔書鳳等人向被上訴人催討協商返還系爭土地，嗣龔琅生於八十二年十二
    月二十一日過世後，其配偶莊秋敏亦曾委請上訴人兄長代表寫信表達終止信託關
    係之意思。上訴人並曾多次向被上訴人催討返還，故被上訴人辯稱龔琅生或上訴
    人等前此未向其催討云云，並非實在。再者，立德公司之負責人龔琅生等購買土
    地之目的，即在建屋出售，故土地縱登記於洪美卿名下，將來建築完成直接移轉
    予買方即可，並無須再先移轉回龔琅生名下之必要。何況系爭土地是道路地移轉
    過戶本無須增值稅，故被上訴人辯稱將來若移轉豋記予龔琅生須額外支出稅費云
    云，委不足採。
  (四)依被上訴人不爭執之八十七年七月間上訴人與被上訴人談話之錄音帶及錄音內容
    紀錄可見，八十七年七月間上訴人偕同其兄至被上訴人家中向其催討返還系爭二
    六一地號土地及另四小筆土地時，因被上訴人對該筆土地實係信託登記早已心知
    肚明，故被上訴人於談話過程中曾表示：「那土地你要過回去了？」「這如果要
    過回去，我非常歡迎，你快拿回去」、「那塊土地（即系爭二六一地號土地）要
    過回去也過不回去，現在要三千萬的增值稅．．．你有錢嗎？」等語；唯因被上
    訴人當時已萌異心，故又藉詞系爭土地等過戶有「增值稅」問題，及其已占用二
    十年應已取得所有權云云拖延不還，此由前揭錄音內容所示，實已昭然若揭。而
    依該錄音內容所示，被上訴人不但語氣平和，毫無不耐煩之跡象，甚且主動向上
    訴人提及應該再去向其他登記名義人索討其他土地及討論移轉須有增值稅之問題
    云云，故被上訴人辯稱其係不耐煩下脫口而出云云，顯非實在。
  (五)再依原證十七之六十八年下期、六十九年上期繳納通知單均載明係繳交洪美卿名
    下之五筆土地，而洪美卿名下除龔琅生信託登記之系爭二六一及另四小筆土地外
    ，並無其他土地。而依原證十八、十九之地價稅繳納通知書所載，系爭二六一地
    號之底冊號碼為「七一｜四八五」，其七十年、七十一年上下期各期本稅為壹萬
    零四百零四元，與原證十七之七十年上期、七十一年上下期滯納案件收據上底冊
    號碼及繳交本稅之金額完全吻合。被上訴人辯稱該繳納收據無法證明係系爭土地
    云云，自不足採。
  (六)末查，信託人基於信託之合意而將其財產之所有權移轉於受託人，並不限於須自
    信託人自己名下或他人名下直接移轉於受託人，且依現今社會上之信託通例，亦
    大多係自第三人名下即直接登記所有權於受託人名下，以達到信託之目的。故被
    上訴人以龔琅生未曾登記取得所有權而辯稱其無從成立信託關係，顯有誤解，亦
    不足採，併此敘明。
三、證據：除援用第一審所提證據外，補提：信函及回執影本、傳真影本、錄音帶及
    錄音記錄、公司變更登記事項卡、系爭土地之新、舊地籍謄本影本、建物所有權
    狀、土地登記謄本影本各一件為證，並聲請訊問證人及聲請調卷。
乙、被上訴人方面：
一、聲明：上訴駁回。訴訟費用由上訴人負擔。
二、陳述：除與原判決所載相同者，予以引用外，補述略稱：
  (一)原證十九之收據，僅表明收到地價稅款，究屬何筆土地之地價稅款？洪美卿所收
    到之地價稅款是否屬其代墊之款項或龔琅生委託洪美卿代繳其他筆土地之地價稅
    款？均無從得知。
  (二)證人鄭陳玉秀所述其買受一二五、一四六、一四七、一四八地號土地時，洪美卿
    親口對其說上開土地是龔琅生所有，但未說明原因，龔琅生亦說系爭二六一地號
    土地為伊所有，登記在洪美卿名下乙節，縱令屬實，亦無法證明登記之原因為信
    託契約，亦有可能為借名登記或其他法律關係，倘係借名登記之情形，則依最高
    法院七十一年度台上字第二０五二號、七十九年度台上字第二七五七號判決，龔
    琅生既僅以系爭二六一地號土地所有權在名義上移轉於洪美卿，洪美卿自始不負
    管理或處分之義務，凡財產之管理、使用、或處分悉由龔琅生自行辦理時，多屬
    通謀虛偽意思表示，此乃脫法行為，自難認為合法。
  (三)再就錄音帶內容言：上訴人所提出之錄音帶譯文，其於原審即一再主張存在之證
    據且表明予提出，惟其至本院審理時，亦一再拖延，顯為當事人故意不提出，應
    生失權效果。又，錄音帶內容雖有被上訴人稱：「這如果要回去，我非常歡迎，
    你快拿回去。」云云，然查此乃因上訴人於八十七年間即不斷騷擾被上訴人，被
    上訴人實不堪其擾，而其偷錄對話之日，適為被上訴人身體不適，急欲出門就醫
    ，然上訴人仍一再糾纏，故被上訴人前開說法，應為於甚不耐煩脫口而出，並不
    足以證明兩造間有信託關係。
  (四)退萬步言，縱如上訴人所稱確有信託關係存在於系爭土地，則系爭土地本屬陳立
    亭所有，乃由陳立亭以買賣為原因而移轉與洪美卿，則縱有信託關係，則存在於
    陳立亭與洪美卿間，亦或分別存在於陳立亭與龔琅生、陳立亭與洪美卿，則未見
    上訴人說明，更遑論上訴人無法證明有任何信託關係。況龔琅生就系爭土地從未
    取得所有權，其如何與洪美卿成立信託關係。
  (五)上訴人縱主張被上訴人侵害信託關係之回復所有權請求，然龔琅生全體共有人並
    未表示終止信託關係，則何有所有物返還請求權可言。
三、證據：援用第一審所提證據。
    理    由
一、本件上訴人於原審起訴請求被上訴人應給付龔書泉、龔書鳳、龔小芬、莊秋敏、
    龔書聖及上訴人肆仟玖佰零玖萬玖仟貳佰元及自起訴狀繕本送達之翌日即八十八
    年四月八日起至清償日止，按年利率百分之五計算之利息，並「由上訴人代位受
    領之。」，嗣於本院變更其聲明為請求被上訴人應給付龔書泉、龔書鳳、龔小芬
    、莊秋敏、龔書聖及上訴人肆仟玖佰零玖萬玖仟貳佰元及自起訴狀繕本送達之翌
    日起至清償日止，按年利率百分之五計算之利息，並「龔書泉、龔書鳳、龔小芬
    、莊秋敏、龔書聖部分由上訴人代位受領」。核屬補充並更正法律上之陳述，非
    為訴之變更或追加，依民事訴訟法第四百六十三條準用同法第二百五十六條規定
    ，應予准許，合先敘明。
二、上訴人起訴主張其被繼承人龔琅生與訴外人陳立亭曾於六十年間共同出資向地主
    陳劉對等人購買坐落台北市○○區○○段一小段二六一地號（重測前為萬盛段三
    塊厝小段第五十六之二十七地號，分割自係同小段第五十六之三地號，下稱系爭
    二六一地號）等土地興建房地，並以陳立亭名義登記為所有權人，嗣龔琅生與陳
    立亭合組之立德公司解散時，雙方協議除已建築完成之土地外，尚餘之系爭二六
    一地號等土地均歸龔琅生所有，陳立亭即依該協議依龔琅生之指示將剩餘原登記
    其名下之系爭二六一地號土地信託登記於龔琅生之兄嫂洪美卿名下，詎被上訴人
    竟於七十八年十一月十四日洪美卿死亡後意圖據為不法所有，於八十五年五月十
    三日以夫妻聯合財產為名將洪美卿名下系爭二六一地號土地更名登記為其所有，
    迭經上訴人及兄龔書泉等催請返還系爭土地無效，龔琅生其他繼承人莊秋敏、龔
    書聖則未催請被上訴人返還，嗣系爭二六一地號土地因台北市○○○○道路工程
    而經台北市政府地政處函令公告徵收，並核定徵收補償費為四千九百零九萬九千
    二百元，被上訴人已無從返還系爭二六一地號土地，又龔琅生生前曾積欠訴外人
    台灣省合作金庫一千零四十八萬二千二百零六元、一千一百零七萬六千九百二十
    八元之債務，及積欠訴外人葉干雲三千六百二十五萬三千一百十一元之債務，積
    欠訴外人許炳煌五百八十萬八千三百八十元之債務，業由上訴人代為清償共五千
    九百八十四萬八千三百七十一元，上訴人基於民法第二百八十一條第一、二項法
    定債權移轉，對龔琅生之其他繼承人龔書泉、龔書鳳、龔小芬、莊秋敏、龔書聖
    等自有求償權，為此依民法第二百四十二條、第一千一百四十八條、第一百八十
    四條第一項前段、第二百二十五條第二項規定請求被上訴人給付前揭賠償金予龔
    琅生之全體繼承人即龔書泉、龔書鳳、龔小芬、龔書聖、莊秋敏及上訴人，並龔
    書泉、龔書鳳、龔小芬、莊秋敏、龔書聖部分由上訴人代位受領之等語。
三、被上訴人則以：上訴人並未提出龔琅生將系爭二六一地號土地信託登記予洪美卿
    之證明文件，且迄未舉出系爭二六一地號土地信託登記予洪美卿之理由，龔琅生
    與洪美卿間顯無信託關係存在；況上訴人亦未舉證證明龔琅生之其他繼承人龔書
    泉、龔書鳳、龔小芬、莊秋敏、龔書聖有怠於行使權利之情事，或渠等對上訴人
    已負遲延責任之事實，是上訴人代位權之行使與民法第二百四十二條、第二百四
    十三條規定未合；且系爭二六一地號土地為陳立亭出賣予被上訴人之配偶洪美卿
    ，伊再依法律有關夫妻財產制之規定，登記為伊所有，其依法行使權利，並無故
    意或過失不法侵害何人權利，甚或侵占龔琅生所有土地之情事，上訴人既未說明
    其何項「權利」遭被上訴人故意或過失不法侵害，其請求自不應允許；另民法第
    二百二十五條第二項為不可歸責於債務人事由之給付不能，債權人之代償請求權
    ，亦與上訴人所主張之訴訟標的侵權行為損害賠償請求權無關等語，資為抗辯。
四、本件上訴人主張其被繼承人龔琅生與訴外人陳立亭曾於六十年間共同出資向地主
    陳劉對等人購買系爭二六一地號等土地興建房地，並以陳立亭名義登記為所有權
    人，嗣龔琅生與陳立亭合組之立德公司解散時，雙方協議除已建築完成之土地外
    ，尚餘之系爭二六一地號等土地均歸龔琅生所有，故而剩餘原登記為陳立亭名義
    之系爭二六一地號土地，即改信託登記於龔琅生之兄嫂洪美卿名下，詎被上訴人
    竟於七十八年十一月十四日洪美卿死亡後，於八十五年五月十三日以夫妻聯合財
    產為由，將洪美卿名下系爭二六一地號土地更名登記為被上訴人所有等情，業據
    提出協議書、土地登記簿謄本、戶籍謄本、地價稅受益費繳納通知書、地籍異動
    索引查詢等影本為證，被上訴人固不否認系爭二六一號土地係由陳立亭移轉登記
    與洪美卿，及伊於洪美卿死後以夫妻聯合財產為由將系爭二六一號土地移轉登記
    於其名下之事實，惟辯稱系爭土地係由陳立亭出賣予洪美卿，龔琅生與洪美卿間
    並無信託關係存在云云，經查：
  (一)上訴人提出之協議書記載：「立協議書人甲方陳立亭乙方龔琅生（以下簡稱甲乙
    方）茲因雙方向陳劉對、陳裕發、簡陳扶美、陳仙女、郭陳彩蓮、陳昆山、張陳
    雪等購買座落台北市○○路○段即景美區○○段三塊厝小段五六之三、五六之九
    地號。現雙方協議除已建築完成之土地外，尚餘之土地均歸乙方所有，但二六二
    之一地號（現改為景美區○○段二六二之一）部份土地保留貳人共有並委由乙方
    向地主交涉過戶事宜，過戶名義以貳人持分共有。」等語（見原審Ａ卷第十頁）
    ，被上訴人雖否認該協議書之真正，惟參酌原法院七十五年度訴字第二一八七號
    民事判決（龔琅生與張陳雪間土地所有權移轉登記事件）理由欄二得心證之理由
    所載：「(一)本件原告（即龔琅生）主張被告（即張陳雪）及其他共有人於六十年
    二月廿二日就其共有之台北市○○區○○段三塊厝小段五六─三、五六─九地號
    土地，與陳立亭訂立買賣契約等情，．．．應認為真正。(二)．．．五六─十一、
    五六─十二、五六─十三係由兩造買賣之五六─三、五六─九二筆土地分割而來
    ，而該五六─十一、五六─十二、五六─十三等三筆土地，於六十九年間經台北
    市政府重測後編為景美段一小段二七八、二六二、二六二─一地號，．．復為兩
    造所不爭執．．．(四)從而，原告以受讓陳立亭之權利，並通知被告，請求被告應
    將系爭二七八地號、二六二─一地號二筆土地其應有部分移轉登記與原告．．．
    應予准許。」等語（見原審Ａ卷第一０八至一０九頁），龔琅生在該案中主張受
    讓陳立亭之權利所提出之證據與本件上訴人提出之協議書相同，業經原審調閱屬
    實，而系爭二六一號土地重測前為萬盛段三塊厝小段第五十六之二十七地號，分
    割自係同小段第五十六之三地號土地，有土地登記簿謄本在卷可稽（見原審Ａ卷
    第十一至二一頁），堪認上訴人主張龔琅生自陳立亭處受讓系爭二六一號土地，
    並非無據。
  (二)其次，證人鄭陳玉秀於原審證稱：「我跟龔琅生的公司買房子，．．．我有跟洪
    美卿租土地，租土地座落於景美段二小段一二五地號、一四六、一四七、一四八
    土地地號．．．土地是龔琅生的，只是借用洪美卿的名義登記」、「．．．我去
    買上開土地，洪美卿、龔琅生及會計小姐均在場，洪美卿親口跟我講，土地是龔
    琅生的，但沒講原因，所以我才會跟龔琅生訂約」、「（知道景美段一小段二六
    一號地號土地是誰的？）也是龔琅生的，是登記在洪美卿的名下，是訂立上開土
    地買賣契約龔琅生說的，洪美卿當時也在場，龔琅生說二六一號地號連同上開土
    地一併賣給我，但我說不要，因二六一號地號是道路用地，後來因為龔琅生說增
    值稅太高，要提高價錢，我又買不起，所以解約．．．」（見原審Ｂ卷第一二五
    頁背面至第一二六頁）。參以鄭陳玉秀所提出之土地買賣契約書（見原審Ｂ卷第
    一０五、一０六頁）亦由龔琅生名義簽約出賣系爭土地，足見系爭土地之使用、
    收益、處分，均由龔琅生為之。再依被上訴人不否認真正之錄音帶譯文內容，上
    訴人於八十七年七月間向被上訴人催討返還系爭二六一號土地時，被上訴人表示
    「．．．這如果要過回去，我非常歡迎，你快拿回去。．．．登記我的名，本來
    是你們的名。我跟你說，董事長已經死了，你是代表公司來跟我討這塊土地？．
    ．．登記在伯母的名，伯母就是我太太，我是繼承人，你拿權狀來，我就退給你
    。那塊土地要過回去也過不回去，現在要三千萬的增值稅。．．．你父親登記我
    的名字，公司也解散了。」（見本院卷第七七至七八頁），足見被上訴人明知上
    訴人向其催討系爭二六一號土地有其權源。
  (三)又查，依上訴人提出於原審之洪美卿於七十三年四月二十四日所立收據上記載：
    「玆收到登記本人名下之景美段一小段二六一地號等五筆土地七十一年地價稅款
    ．．．」（見原審Ａ卷第一二三頁），與上訴人提出之七十一年上下期滯納案件
    收據金額吻合（見原審Ａ卷第一一五頁），且欠稅提供票據分期繳納收據內所載
    出票人之帳戶二一三一九─四號、支票號碼Ｆ0000000、兌付日期七十三
    年六月二十九日，票面金額二三、九二八元，均與龔琅生簽發繳予指名受款人台
    北縣稅捐稽徵處之票據及帳戶完全一致（見原審Ａ卷第一二四至一二六頁），若
    洪美卿為系爭二六一號土地之真正所有權人，斷無由龔琅生繳納地價稅款及由洪
    美卿簽發收據之理。再參酌台北市政府工務局養護工程處書函影本三紙（見原審
    Ａ卷第二七至二九頁）所示，七十八年七月間洪美卿死亡前（洪美卿於七十八年
    十一月十四日死亡，見原審卷第二五頁），即由龔琅生申請徵收系爭二六一號土
    地，若系爭二六一號土地確為洪美卿所有，亦無由龔琅生提出申請之理。綜合上
    開情事，足見上訴人主張其被繼承人龔琅生為系爭二六一號土地之真正權利人，
    係基於信託關係而將系爭土地登記於洪美卿名下，堪予採信。
五、按繼承人自繼承開始時，除本法另有規定外，承受被繼承人財產上之一切權利、
    義務。但權利、義務專屬於被繼承人本身者，不在此限。民法第一千一百四十八
    條定有明文。又，信託關係，以當事人間之信任關係為基礎，其性質與委任關係
    類似，自可類推適用民法第五百五十條規定，認信託關係因當事人一方死亡而消
    滅。如前所述，上訴人主張系爭二六一號土地係龔琅生信託登記於洪美卿名下，
    堪予認定，則龔琅生與洪美卿間之信託關係已因洪美卿之死亡而消滅，則龔琅生
    自得向洪美卿之繼承人要求返還系爭二六一號土地，龔琅生死亡後，由其繼承人
    繼承龔琅生之權利。而龔琅生之繼承人為上訴人、龔書泉、龔書鳳、龔小芬、莊
    秋敏與龔書聖，有上訴人提出之繼承系統表及戶籍謄本可稽（見原審Ａ卷第九八
    至一０三頁），龔書泉已於八十七年六月二十日以存證信函向被上訴人表示終止
    信託關係（見原審Ａ卷第三三頁），而證人即龔書泉、龔小芬、龔書鳳及莊秋敏
    （當時兼龔書聖之法定代理人）於原審均表示同意上訴人提起本訴，並授權龔書
    泉代表發上開終止信託關係之存證信函（見原審Ａ卷第九四、一七五頁），則被
    上訴人辯稱龔琅生全體共有人並未表示終止信託關係云云，委無足採。
六、次按因故意或過失，不法侵害他人之權利者，負損害賠償責任，民法第一百八十
    四條第一項前段定有明文。又，因不可歸責於債務人之事由，致給付不能者，債
    務人免給付義務；債務人因前項給付不能之事由，對第三人有損害賠償請求權者
    ，債權人得向債務人請求讓與其損害賠償請求權，或交付其所受領之賠償物，民
    法第二百二十五條亦有規定。查，依前揭錄音帶譯文，堪認被上訴人明知上訴人
    向其催討系爭二六一號土地有其合法權源，洪美卿並非系爭二六一號土地之真正
    所有權人，其竟於洪美卿死後，將系爭土地以夫妻聯合財產為由，更名登記於其
    名下，且於上訴人向其催討時，亦表示登記在其名下就是他的等語（見本院卷第
    七八頁），堪認上訴人主張被上訴人侵害龔琅生對洪美卿依信託關係所發生之返
    還登記所有權之權利為可採。又，系爭二六一地號土地因台北市○○○○道路工
    程，業經台北市政府地政處於八十七年十一月二十日以北市第四字第八七二三一
    八八八○二號函辦理公告徵收，並核定徵收補償費為四千九百零九萬九千二百元
    （即公告地價四千零九十一萬五千元及加成補償費八百十八萬三千二百元），被
    上訴人已無從返還系爭二六一地號土地，則上訴人主張龔琅生死亡後，其繼承人
    龔書泉、龔書鳳、龔小芬、莊秋敏、龔書聖及上訴人等人，自得依民法第一千一
    百四十八條、第一百八十四條第一項前段、第二百二十五條第二項規定請求被上
    訴人將徵收補償費四千九百零九萬九千二百元給付予龔琅生之全體繼承人即龔書
    泉、龔書鳳、龔小芬、龔書聖、莊秋敏及上訴人，洵屬正當。
七、末按連帶債務人中之一人，因清償或其他行為，致他債務人同免責任者，得向他
    債務人請求償還其各自分擔之部分，並自免責時起之利息；前項情形，求償權人
    於求償範圍內，承受債權人之權利，但不得有害於債權人之利益，民法第二百八
    十一條定有明文。又，債務人怠於行使其權利時，債權人因保全債權，得以自己
    之名義，行使其權利；又前條債權人之權利，非於債務人負遲延責任時，不得行
    使，民法第二百四十二條前段、第二百四十三條前段分別定有明文。本件上訴人
    主張龔琅生生前曾積欠訴外人台灣省合作金庫一千零四十八萬二千二百零六元、
    一千一百零七萬六千九百二十八元之債務，積欠訴外人葉干雲三千六百二十五萬
    三千一百十一元之債務，及積欠訴外人許炳煌五百八十萬八千三百八十元之債務
    ，合計五千九百八十四萬八千三百七十一元，均由其代為清償，其基於民法第二
    百八十一條第一、二項法定債權移轉，對龔琅生之其他繼承人龔書泉、龔書鳳、
    龔小芬、莊秋敏、龔書聖等自有求償權，業據提出債權及抵押權讓與契約書、借
    據、原法院八十五年度重訴字第二０一號判決、收據、原法院八十五年度重訴字
    第六０二號和解筆錄、收據、原法院八十四年度訴字第一六六八號判決、龔琅生
    繼承系統表、戶籍謄本等件為證，堪信龔書泉、龔書鳳、龔小芬、莊秋敏、龔書
    聖為上訴人之債務人。又，上訴人曾以信函催請其他繼承人償還應各自分擔部分
    ，有信函及龔書泉、龔書鳳、龔小芬簽收掛號信函之回執影本在卷可稽（見本院
    卷第五一至五二頁），雖莊秋敏、龔書聖之回執未有其等之印文，無由憑以認定
    已對其等二人發生催告效力，惟上訴人既因代為清償龔琅生生前所欠合作金庫、
    葉干雲、許炳煌之債務，而龔琅生對該等債務均已構成遲延，有借據、和解筆錄
    、和解書、原法院八十四年度訴字第一六六八號確定判決附卷可憑（見原審Ａ卷
    第四０頁至六０頁），依民法第二百八十一條第一、二項規定，債權移轉與上訴
    人，自得對龔琅生之其他繼承人行使其債權。則龔書泉、龔書鳳、龔小芬、莊秋
    敏、龔書聖對上訴人應負遲延責任，上訴人主張行使代位權，請求被上訴人應將
    給付龔書泉、龔書鳳、龔小芬、莊秋敏、龔書聖部分由其代位受領，於法並無不
    合。
八、從而，上訴人本於侵權行為及行使代位權之法律關係，請求被上訴人應給付龔書
    泉、龔書鳳、龔小芬、莊秋敏、龔書聖及上訴人肆仟玖佰零玖萬玖仟貳佰元及自
    起訴狀繕本送達之翌日（即八十八年四月八日）起至清償日止，按年利率百分之
    五計算之利息，並龔書泉、龔書鳳、龔小芬、莊秋敏、龔書聖部分由上訴人代位
    受領，為有理由，應予准許。原審為上訴人敗訴之判決，尚有未洽。上訴意旨指
    摘原判決不當，求予廢棄改判，為有理由。爰由本院予以廢棄改判，如主文第二
    項所示，並分別依兩造聲請，酌定相當擔保金為准、免假執行之宣告。
九、本件事證已臻明確，兩造其餘攻擊防禦方法及證據資料，核與本件判決結果不生
    影響，毋庸一一論述，併予敘明。
十、據上論結，本件上訴為有理由，依民事訴訟法第四百五十條、第七十八條、第四
    百六十三條、第三百九十條第二項及第三百九十二條，判決如主文。
中      華      民      國    九十      年     十一     月    十三      日
                                  民事第十五庭
                                      審判長法  官  劉  靜  嫻
                                            法  官  李  錦  美
                                            法  官  陳  昆  煇
右正本係照原本作成。
如不服本判決，應於收受送達後二十日內向本院提出上訴書狀，其未表明上訴理由者
，應於提出上訴後二十日內向本院補提理由書狀（均須按他造當事人之人數附繕本）
上訴時應提出委任律師或具有律師資格之人之委任狀；委任有律師資格者，另應附具
律師及格證書及釋明委任人與受任人有民事訴訟法第四百六十六條之一第一項但書或
第二項（詳附註）所定關係之釋明文書影本。
中      華      民      國    九十      年      十一    月    十五      日
                                            書記官  顧  正  榕
附註：
民事訴訟法第四百六十六條之一（第一項、第二項）：
對於第二審判決上訴，上訴人應委任律師為訴訟代理人。但上訴人或其法定代理人具
有律師資格者，不在此限。
上訴人之配偶、三親等內之血親、二親等內之姻親，或上訴人為法人、中央或地方機
關時，其所屬專任人員具有律師資格並經法院認為適當者，亦得為第三審訴訟代理人
。


司法院資訊處製作；財團法人民間司法改革基金會備份。
